【裁判字號】    99,易,1076
【裁判日期】    990913
【裁判案由】    竊盜
【裁判全文】
臺灣臺南地方法院刑事判決              99年度易字第1076號
公  訴  人  臺灣臺南地方法院檢察署檢察官
被      告  丙○○
上列被告因竊盜案件，經檢察官提起公訴（99年度偵字第3719
號），本院判決如下：
    主  文
丙○○無罪。
    理  由
一、公訴意旨略以：被告丙○○與陳俊楠（業已死亡，另為不起
    訴處分）2人分別於民國98年6月21日凌晨某時及同年月22
    日凌晨某時，共同駕乘車牌號碼9497-SW號自小客貨車，至
    臺南縣下營鄉台84線東西向快速道路工地（中華工程股份有
    限公司永安工務所），徒手竊取乙○○所保管之H型鋼12支
    （重1540公斤）及繫筋1批（重860公斤），得手後駕駛上開
    自小客貨車，先後將上批鋼筋載運至臺南縣官田鄉南部村
    1-1號金昌舊貨商行，變賣給不知情之甲○○，得款後朋分
    花用。因認被告涉犯刑法第320條第1項之竊盜罪嫌等語。
二、按犯罪事實，應依證據認定之，無證據不得認定犯罪事實，
    刑事訴訟法第154條第2項定有明文。如未能發現相當證據，
    或證據不足以證明，自不能以推測或擬制方法以為裁判基礎
    。刑事訴訟法第161條第1項規定：檢察官就被告犯罪事實，
    應負舉證責任，並指出證明之方法。因此檢察官對於起訴犯
    罪事實，應負提出證據及說服之實質舉證責任。其所提證據
    之證明力必須達於使法院確信起訴之犯罪事實為真實程度，
    倘其所提出之證據，不足為被告有罪之積極證明，或其闡明
    之證明方法，無從說服法官以形成被告有罪之心證，而有合
    理懷疑存在者，基於無罪推定原則，即應為被告無罪之判決
    （最高法院99年度台上字第3428號判決意旨參照）；次按刑
    事訴訟上證明之資料，無論其為直接證據或間接證據，均須
    達於通常一般之人均不致於有所懷疑，而得確信其為真實之
    程度，始得據為有罪之認定，若其關於被告是否犯罪之證明
    未能達此程度，而有合理性懷疑之存在，致使無從形成有罪
    之確信，根據「罪證有疑，利於被告」之證據法則，即不得
    遽為不利被告之認定；其以情況證據（即間接證據）斷罪時
    ，尤須基於該證據在直接關係上所可證明之他項情況事實，
    本乎推理作用足以確證被告有罪，方為合法，不得徒憑主觀
    上之推想，將一般經驗上有利被告之其他合理情況逕予排除
    。縱被告否認犯罪所持之辯解不能成立，仍非有積極證據足
    以證明其犯行，亦不能因此遽為有罪之認定。（最高法院99
    年度台上字第2523、3244號判決意旨參照）。
三、公訴人認被告涉犯本案竊盜罪嫌，係以被告於警詢及偵查中
    坦承有前後2次載運鋼筋到金昌舊貨商行變賣之事實、告訴
    人乙○○於警詢及偵查之指訴、證人即金昌舊貨商行負責人
    甲○○於警詢及偵查之證述、贓物認領保管單、金昌舊貨商
    行收受物品登記表、現場照片10張、被告自96年9月10日起
    擔任中華工程股份有限公司的員工，在工地現場工作，對於
    現場工程材料使用情況、排放位置、價值均知悉甚詳，且對
    於工地出入方向管理情況，也能夠具體掌握，因此被告有高
    度機會能輕易在工地疏於管理時，竊得工地特有的H型鋼及
    繫筋、H型鋼12支重達1540公斤，且H型鋼長達260公分，比
    正常身高170到180的成年男子多了快1公尺，如此重且一個
    人單獨難以搬運的H型鋼，顯須2人合力才有辦法搬運並竊取
    ，而殊難想像一個年紀60歲身高約170至180公分的陳俊楠，
    能在短時間無人幫忙工地有人看管巡邏的情況下，在一個自
    己不熟悉的工地迅速竊得1.5噸重長達260公分的H型鋼，可
    證本件係被告及陳俊楠共同竊盜後，將竊得的工地建材販賣
    給甲○○等為其主要論斷。訊據被告雖坦承有前後2次載運
    系爭失竊鋼筋到金昌舊貨商行並以其名義變賣一事，惟堅詞
    否認有何竊盜犯行，供稱：「我沒有跟陳俊楠一起竊盜，因
    為我要跟他借9497-SW的車，陳俊楠說他車上的鋼筋如果沒
    有卸下來，我也沒辦法借他的車，第1次因為陳俊楠跟我說
    他有很多偷竊前科，怕他載去的鋼筋甲○○不收，所以我跟
    他一起去，把證件借他，讓他把鋼筋拿去賣給甲○○；第2
    次陳俊楠叫我載去賣的理由，除了我剛剛講的他有慣竊前科
    ，還有講甲○○的兒子有跟他的兒子陳健邦發生車禍糾紛，
    陳俊楠講了很多理由，就是要我幫他把竊得的鋼筋載去賣給
    甲○○，由我單獨將陳俊楠偷來的鋼筋載去金昌舊貨行賣給
    甲○○，這兩次出售鋼筋的錢都是陳俊楠拿走，我只有向他
    借小貨車使用而已」等語。
四、程序部分
（一）按被告以外之人於審判外之陳述，雖不符刑事訴訟法第
      159條之1至第159條之4之規定，而經當事人於審判程序同
      意作為證據，法院審酌該言詞陳述或書面陳述作成時之情
      況，認為適當者，亦得為證據；當事人、代理人或辯護人
      於法院調查證據時，知有第159條第1項不得為證據之情形
      ，而未於言詞辯論終結前聲明異議者，視為有前項之同意
      ，刑事訴訟法第159條之5規定甚明。查本判決所引用之被
      告以外之人於審判外之警詢供述證據，被告對各該證據能
      力均不爭執（見本院卷第9頁），且直至言詞辯論終結前
      ，亦未聲明異議，本院審酌上開證據方法於製作時之情況
      ，尚無違法不當，應認以之作為證據應屬適當；至於非供
      述證據部分，本院亦查無任何違反法定程式取得之情形，
      認均有證據能力。
（二）按被告以外之人於偵查中向檢察官所為陳述，除顯有不可
      信之情況者外，得為證據，刑事訴訟法第159條之1第2項
      定有明文。偵查中對被告以外之人（包括證人、鑑定人、
      告訴人、被害人及共同被告等）所為之偵查筆錄，或被告
      以外之人向檢察官所提之書面陳述，性質上均屬傳聞證據
      。惟現階段刑事訴訟法規定檢察官代表國家偵查犯罪、實
      施公訴，依法其有訊問被告、證人及鑑定人之權限，證人
      、鑑定人且須具結，而實務運作時，檢察官偵查中向被告
      以外之人所取得之陳述，原則上均能遵守法律規定，不致
      違法取供，其可信度極高，職是，被告以外之人前於偵查
      中已具結而為證述，除反對該項供述得具有證據能力之一
      方，已釋明「顯有不可信之情況」之理由外，應認該證人
      於偵查中之陳述具有證據能力。是證人甲○○於偵查中經
      具結之證詞，既經合法具結擔保所述實在，被告復未釋明
      上開證述有何顯不可信之情況，且證人甲○○復於本院具
      結作證，給予被告及檢察官詰問之機會，依刑事訴訟法第
      159條之1第2項傳聞證據之例外規定，應認其等於偵查中
      之陳述具有證據能力。
五、實體部分
（一）上揭扣案H型鋼12支（重約1540公斤）及繫筋1批（重約
      860公斤）為中華工程股份有限公司永安工務所所有，且
      於98年6月24日間發現失竊一節，業據證人即工地主任乙○○於警詢中證述：「（問：12支H型鋼及繫筋於何時？
      何地遭竊？）因我們施工之工地自16公里400公尺起至20
      公里700公尺止，而施工期間自98年1月至98年6月24日止
      ，就在這段工地及施工期間該H型鋼及繫筋經常遭竊；（
      問：你於何時知道工地所用12支H型鋼及繫筋遭竊？）我
      是經由員工於98年6月24日16時許到金昌舊貨商行清查時
      ，發現該12支H型鋼及繫筋是公司遭竊物後向我報告，我
      才得知12支H型鋼及繫筋遭竊；（問：丙○○載運銷贓之
      12支H型鋼及繫筋，經你指認是否為你公司所失竊？）丙○○載運銷贓之12支H型鋼及繫筋是我公司遭竊之物品」
      等語（見警卷第6-7頁），又於偵查中證述：「（問：98
      年6月21日、6月22日丙○○再到金昌行賣的鋼鐵如何確定
      是你們工地失竊的？）那批鋼鐵是我們從台北的另外一個
      工地買下來的，在工地附近屬於比較特別的鋼材，再經我
      們當場辨識確實是我們失竊的鋼鐵，我們已經取回」等語
      （見偵查卷第21頁），並有扣押物品目錄表、贓物認領保
      管單各一紙及金昌舊貨商行放置H型鋼及繫筋地點照片共
      10紙在卷可稽。則依證人乙○○上開證述，扣案之H型鋼
      12支及繫筋1批，確係中華工程股份有限公司永安工務所
      所有遭竊之物，應堪認定。
（二）扣案之H型鋼12支及繫筋1批，係經由中華工程股份有限公
      司永安工務所員工至金昌舊貨商行清查時，被害人乙○○
      才得知失竊一事，業據證人即被害人乙○○於警詢證述：
      「（問：你如何得知該12支H型鋼及繫筋是你公司承包台
      84線東西向快速道路工地所失竊？）我是因為之前發現工
      地所使用之鋼製品大量遭竊，因此便要公司員工到資源回
      收場清查，98年6月24日16時許公司員工到金昌舊貨商行
      清查時，發現該12支H型鋼及繫筋是公司遭竊物品」等語
      （見警卷第6頁）。顯見本件被查獲之方式為被害人從資
      源回收場先尋得失竊之H型鋼12支及繫筋1批，再經由警方
      根據金昌舊貨商行負責人甲○○所提供之收受物品登記表
      上循線查獲販售之人為本件被告甚明。則依證人乙○○上
      開證詞，充其量僅可證明扣案之H型鋼12支及繫筋1批為中
      華工程股份有限公司永安工務所遭竊；且扣案之H型鋼12
      支及繫筋1批係以被告名義販售給金昌舊貨商行之負責人
      甲○○之事實，然此僅能證明告訴人有失竊財物之事實，
      尚不得執為被告為本件共同竊盜行為人之積極證據。
（三）證人甲○○於警詢及偵查證稱：「98年6月21日8時許丙○○駕駛9497 -SW號自小客貨車與陳俊楠前來販售，H型鋼
      重量為1540公斤，賣新台幣12320元。98年6月22日8時許
      是丙○○一人駕駛9497-SW號自小客貨車前來銷贓，繫筋
      重量為860 公斤，賣新台幣6880元」等語（見警卷第11頁
      ；偵查卷第21 頁），及於本院審理時證稱：「（問：98
      年6月21日在庭的丙○○，是否至你金昌舊貨行販賣金屬
      物品？）當時是H型鋼1540kg的鋼筋，印象中是兩個人來
      賣；（問：他們如何分工？）我們的地磅在外面，先磅完
      那些鋼筋，他們就把車開進來，當時他們要自己搬貨下來
      的時候，我有聽到一個人喊「還不趕快下來幫忙」，所以
      我就有出去看，我看到丙○○是開車的人，旁邊的那個人
      叫丙○○下來幫忙搬鋼筋；（問：當天你有無跟丙○○說
      話？）丙○○要來拿錢的時候，我有問他是工地的還是自
      己家裡的鋼筋，丙○○說是工地的鋼筋；（問：當天丙○○拿何種證件讓你登記？）身分證；（問：98年6月22日
      丙○○有無開車到金昌舊貨行賣東西？）丙○○也是開同
      樣廂型車，載了一些廢鐵來賣；（問：丙○○載的廢鐵是
      不是警卷第23頁以下所示的繫筋照片？）是第24頁下方照
      片所示的繫筋」等語在卷（見本院卷第17頁），依證人甲○○上開證詞，固堪認被告與陳俊楠於98年6月21 日一同
      將失竊之H型鋼載運至金昌舊貨商行販賣；98年6月22日則
      由被告1人將失竊之繫筋載運至金昌舊貨商行販賣，且2次
      均是用被告名義變賣之情，亦難認被告有為本件共同竊盜
      犯行。
（四）公訴人另指稱被告自96年9月10日起擔任中華工程股份有
      限公司的員工，在工地現場工作，對於工地出入方向管理
      情況能具體掌握，因此被告有高度機會能輕易在工地疏於
      管理時，竊得工地特有的H型鋼及繫筋，且H型鋼重達15
      40公斤且長達260公分，顯須2人合力才有辦法搬運並竊取
      ，故本件係被告及陳俊楠共同竊盜後，將竊得的鋼筋販賣
      給甲○○等語，此部分業據被告供稱：「我之前在中華工
      程的永安工務所工作2、3年，在98年6月20日離職，我擔
      任駕駛負責開車載鋼筋或者載外勞去工作，那時候我如果
      要偷有很多機會，我都不敢偷，且有時候鋼筋的價格太高
      ，工地會以價格過高減緩工程進度，那時候我也不敢去偷
      那些高價格的鋼筋，若我要偷每天都有機會，我何必離職
      後再跟陳俊楠去偷鋼筋，不能因為我之前有在中華工程永
      安工務所任職，就說我有去偷東西；而甲○○有來作證98
      年6月21日我跟陳俊楠去賣的那次，我只有在駕駛座上等
      陳俊楠，陳俊楠才叫我下去幫他搬鋼筋下來，且H型鋼很
      重，我們兩個也抬不動，那是推很久才把車上的H型鋼卸
      下，我沒有跟陳俊楠去工地偷這些H型鋼」等語在卷，且
      查扣案H型鋼每根長260公分，重約128公斤，有前揭贓物
      認領保管單可憑，此由車上卸下尚需要2人用力推動許久
      ，更遑論是要自工地地面偷竊搬運上車，以被告曾於該工
      地任職長達2、3年之久，應當知悉竊取之不便性甚稔，則
      被告有無可能與陳俊楠前往其曾任職的工地徒手竊取上開
      既長且重之鋼筋，而徒增被查獲之風險；衡之，上揭失竊
      之H型鋼12支及繫筋1批，若係被告與陳俊楠所共同至工地
      偷竊所得，以被告曾任職中華工程公司，其以自己名義變
      賣給金昌舊貨商行，豈不容易啟人疑竇，此與一般行竊者
      為避免其身份特殊（如地緣關係、曾任職遭竊公司）而容
      易遭警查獲，均會以他人名義或是委託他人變賣以規避警
      方查緝等情，顯有不同，參以，被告前揭所稱：陳俊楠講
      了很多理由，就是要我幫他把竊得的鋼筋載去賣給甲○○
      ，反而是真正行竊之人為變賣竊得之物，反羅織各式理由
      ，終其目的僅係要被告出名以利變賣竊得物品，則被告是
      否參與本件竊盜犯行，顯有疑義，公訴人此部分所指，固
      非無疑，然尚乏積極直接證據認定被告即係行竊之人，即
      難以推測或擬制之方法，而為被告有罪之認定。
（五）至於被告於警詢中先辯稱「98年6月22日陳俊楠說他沒空
      ，所以要我幫他載運至金昌舊貨商行販賣」云云，嗣於偵
      查及本院審理改稱「98年6月22日陳俊楠說甲○○的兒子
      跟他發生車禍糾紛，他不方便賣鋼筋，所以找我去賣」云
      云，其前後所辯固屬前後不一，然揆諸前揭最高法院判決
      意旨，仍非有積極證據可以證明其犯行，不能遽為被告有
      罪之認定，是以，被告上開互有歧異之供述，亦不得即認
      被告確有公訴人所指之竊盜犯行。
六、綜上所述，被告上開供詞，是否俱與實情不符而全然不可採
    信，並非無疑，自難僅憑金昌舊貨商行收受物品登記表上出
    賣人登記係被告，即遽對被告以刑法第320條第1項之竊盜罪
    名相繩。本件依公訴人所提積極證據，尚不得為被告犯竊盜
    罪之證明，且依客觀具體情事，不能排除被告僅係受陳俊楠
    委託以其名義將系爭失竊物品販售於不知情之甲○○之可能
    性，故關於被告是否犯有本件竊盜罪，本院認尚未達於通常
    一般之人均不致有所懷疑之有罪確信心證，仍有合理懷疑之
    存在，依「罪證有疑，利於被告」之證據法則，自不能以推
    測或擬制之方法，為被告有罪之認定，此外復查無其他積極
    證據足資證明被告犯罪，揆諸首開說明，本件犯罪尚屬不能
    證明，應為被告無罪之諭知，以昭審慎。
七、末按刑事訴訟法第300條所謂得就起訴之犯罪事實變更檢察
    官所引應起訴之法條，係指法院於不妨害事實同一之範圍內
    ，得自由認定事實，適用法律而言。而常業竊盜罪與收受贓
    物罪，兩者非特社會事實歧異，即法律所賦予之評價亦不相
    同，殊非具有犯罪事實同一性之案件甚明（最高法院84年度
    台上字第2216號、97年度台上字第3867號判決意旨參照）。
    查被告明知陳俊楠邀同或委託其售予甲○○之H型鋼12支（
    重1540公斤）及繫筋1批（重860公斤）係陳俊楠竊得之贓物
    ，仍予以搬運至甲○○經營之金昌舊貨商行，並以其名義出
    售予不知情之甲○○，則被告所為縱認該當於贓物罪嫌，然
    此與檢察官起訴之竊盜罪嫌，二者犯罪構成要件迥異，社會
    基本事實並非同一，且竊盜罪所破壞之財產法益，為動產之
    所有權與持有權；而贓物罪旨在防止因竊盜、詐欺、侵占各
    罪被奪取或侵占之物難於追及或回復，則竊盜罪與贓物罪所
    侵害之法益，顯有不同，本院自無從自行認定贓物事實加以
    審判，變更起訴法條，論處被告贓物罪刑，是被告是否另涉
    有贓物罪嫌，應由檢察官另為適法之處理，附此敘明。
據上論斷，應依刑事訴訟法第301條第1項前段，判決如主文。
本案經檢察官孫昱琦到庭執行職務。
中    華    民    國    99    年    9     月    13    日
                  刑事第十三庭  法  官  張銘晃
以上正本證明與原本無異。
如不服本判決，應於收受送達後十日內向本院提出上訴書狀（應
附繕本）。
                                書記官  鄭梅君
中    華    民    國    99    年    9     月    13    日
附錄本案論罪科刑法條：
中華民國刑法第320條
意圖為自己或第三人不法之所有，而竊取他人之動產者，為竊盜
罪，處 5 年以下有期徒刑、拘役或 500 元以下罰金。
意圖為自己或第三人不法之利益，而竊佔他人之不動產者，依前
項之規定處斷。
前二項之未遂犯罰之。

司法院資訊處製作；財團法人民間司法改革基金會備份。
